臺灣雲林地方法院民事判決
111年度訴字第168號
原      告  張秀雲  

訴訟代理人  吳錦文  
被      告  曾金鑽  

訴訟代理人  吳聰億律師
被      告  曾富    

            彭春景  

            彭草山  

            黃彭素蓮

            彭素完  

上列當事人間請求分割共有物事件，本院於民國111年8月23日言
詞辯論終結，判決如下：
    主  文
兩造共有坐落雲林縣○○市○○段○○○地號、面積七一二點六九平方
公尺土地，分割如附圖雲林縣斗六地政事務所複丈日期民國一百
一十一年四月十四日土地複丈成果圖土地複丈成果圖（甲案）所
示，即：
㈠編號A部分、面積七九點三三平方公尺土地，分由被告彭春景
　、彭草山、黃彭素蓮、彭素完共同取得，並按應有部分各四分
  之一比例保持共有。　　　
㈡編號B部分、面積五二點一四平方公尺土地，分由被告曾金鑽取
  得。
㈢編號C部分、面積八五點二四平方公尺土地，分由被告曾富取得
  。
㈣編號D部分、面積四九五點九八平方公尺土地，分由原告取得。
原告應按附表二所示金額補償被告曾金鑽、曾富及彭春景、彭草
山、黃彭素蓮、彭素完等人。
訴訟費用由兩造依附表一所示之訴訟費用分擔比例負擔。
    事實及理由
壹、程序部分：
    被告彭春景未於最後言詞辯論期日到場，核無民事訴訟法第
    386條各款所列情形，爰依原告之聲請，由其一造辯論而為
    判決。　　
貳、實體部分:　　　　
一、原告主張：坐落雲林縣○○市○○段000地號、面積712.69平方
    公尺土地（下稱系爭土地）為兩造所共有，應有部分比例如
    附表一所示，且共有人間無訂有不分割之協議，然共有人間
    就分割方法不能協議決定，為增進土地之利用價值，使系爭
    土地發揮最大效用，顧及共有人全體之利益，並考量依鑑定
    結果命補償分得價值之差額，請依附圖即雲林縣斗六地政事
    務所（下稱斗六地政）複丈日期民國111年4月14日土地複丈
    成果圖（乙案）（下稱附圖乙案）所示方法分割等語。並聲
    明：系爭土地依附圖乙案分割;訴訟費用由被告負擔。
二、被告部分：
㈠、被告彭草山、黃彭素蓮、彭素完：被告彭草山、黃彭素蓮、
    彭素完及被告彭春景（下或稱被告彭春景4人）同意分割後
    保持共有，且因門牌號碼雲林縣○○市○○路000號磚造平房（
    下或稱系爭平房）目前為被告彭草山、黃彭素蓮所居住
　　，該屋坐落同段212地號土地（下稱212地號土地）上，需經
    由系爭土地方能與北側長安路相通，因此彭家希望採附圖乙
    案，才有路出入。又系爭平房坐落在212地號土地上，是因
    為曾以他筆土地與212地號土地之所有權人交換土地使用的
    原因，系爭平房並非無權占用他人之土地等語。
㈡、被告曾金鑽：
　⒈系爭平房坐落212地號土地上，惟212地號土地非被告彭春景4
    人所有，被告彭春景4人使用212地號土地之權源不明，且系
    爭平房並非坐落系爭土地上，與本件分割分配位置無關。
　⒉被告彭春景4人所有之化糞池等設施係設於附圖甲案編號A部
    分之位置，且目前系爭平房可往西從同段219地號土地（係
    水利用地，有鋪設水泥）出入，即便往東亦有出入口與長安
    路接壤，但其接壤處亦在附圖即斗六地政複丈日期111年4月
    14日土地複丈成果圖（甲案）（下稱附圖甲案）編號A之位
    置，是被告彭春景4人應分配在附圖甲案編號A之位置。
　⒊被告彭春景4人共有之另一筆土地係211地號土地，其連接的
    是附圖甲案編號A部分之位置，所以被告彭春景4人分配在附
    圖甲案編號A部分之位置，才能與其等所共有211地號土地連
    接使用。
  ⒋若依附圖乙案分割，被告曾金鑽因持分較少，對於三角地形
    比較無法有效利用等語。並聲明：請依附圖甲案分割。訴訟
    費用由兩造依持分比例負擔。　
㈢、被告曾富：附圖甲、乙兩案都可接受。但被告黃彭素蓮所提
    出房屋稅籍資料，不能證明系爭平房為合法，更何況系爭平
    房之附著地亦非本件訴訟標的，不能作為採取附圖乙案分割
    之充分理由。並聲明：訴訟費用由兩造負擔。　　
㈣、被告彭春景未於最後言詞辯論期日到場，惟曾與被告彭草山
　　、黃彭素蓮、彭素完共同具狀表示被告彭春景4人同意分割
    後保持共有，且系爭平房坐東朝西沒有後門，正門出入口與
    附圖乙案編號B部分相鄰，若依附圖甲案分割，難以通行至
    長安路等語
三、得心證之理由:
㈠、按各共有人，除法令另有規定外，得隨時請求分割共有物。
    但因物之使用目的不能分割或契約訂有不分割之期限者，不
    在此限。又共有物之分割，依共有人協議之方法行之。分割
    之方法不能協議決定，或於協議決定後因消滅時效完成經共
    有人拒絕履行者，法院得因任何共有人之請求，以原物分配
    於各共有人，民法第823條第1 項及第824條第1項、第2項第
    1款分別定有明文。查系爭土地之使用分區屬特定農業區，
    使用地類別為甲種建築用地，原告主張系爭土地為兩造所共
    有，各共有人之應有部分如附表一所示，並無因法令規定或
    使用目的不能分割，共有人間亦無訂有不分割之協議，然共
    有人就分割方法不能協議決定等情，為到場被告等人所不爭
    執，並就分割方案各有主張，無法達成共識，且有原告提出
    之系爭土地登記第一類謄本在卷可按（本院卷第41-43頁）
　　，足信屬實。從而，原告請求裁判分割系爭土地，於法有據
　　，應予准許。　　
㈡、查系爭土地形狀略呈銳角三角形（東側為「頂點」，南、北
    側為「腰」，西側為「底邊」），北側臨雲林縣斗六市長安
    路；西側與同段219地號土地（為水利用地，有鋪設水泥供
    做通行）相鄰，南側與212地號土地（系爭房屋坐落其上）
    相鄰；東側銳角處與同段211地號土地相鄰。系爭土地西側
    靠219地號土地處有連棟破舊水泥屋頂平房3間，樑柱是竹子
　　，看起來有50、60年歷史，為被告彭草山所有。左邊（即靠
    近同段219地號土地）平房屋頂已破損、右側為豬舍改建之
    浴室；中間平房屋頂凹陷，內有蜘蛛網，布滿灰塵；右邊平
    房已坍塌。系爭土地中央處有巷道連接長安路與212地號土
    地上之系爭平房等情，業經本院會同兩造及斗六地政人員現
    場勘驗明確，並有勘驗筆錄、現場照片及內政部國土測繪中
    心圖資服務雲資料等在卷可參（本院卷第121-135頁）。本
    院審酌系爭土地之使用地類別及上開現況，與如依附圖乙案
    分割，被告彭春景4人雖得利用所分得編號B部分土地通往系
    爭平房，然被告曾金鑽所分得編號A部分土地，依圖面量測
　　，其南北向深度達5公尺以上者僅3.5公尺寬，將無法有效利
    用所分得之土地;而如依附圖甲案分割，被告彭春景4人欲通
    往系爭平房雖較不便，然其等既自陳與212地號土地所有權
    人交換土地使用，應非不得利用所分得之編號A部分土地與2
    12地號土地東側，即系爭平房後方繞道通行，或利用212地
    號土地西側即系爭平房前方，經由219地號水利地通往長安
    路使用。且其分得之編號A部分土地，以圖面量測南北向深
    度達5公尺以上者，尚有7公尺寬，對於所分得土地使用之經
    濟價值較高，故本院認以附圖甲案分割較為適當，爰判決如
    主文第一項所示。
㈢、次按法院裁判分割共有物，除應斟酌各共有人之利害關係，
    及共有物之性質外，尚應斟酌共有物之價格，倘共有人中有
    不能按其應有部分受分配，或所受分配之不動產，其價格不
    相當時，法院非不得命以金錢補償之（最高法院57年台上字
    第2117號民事裁判要旨參照）。依如附圖甲案分割結果，原
    告分得之價值共增加新台幣296,163元，而被告所分得部分
    則合計減少同額之價值，業據城鄉不動產估價師事務所鑑估
    明確，有該不動產估價報告書在卷可佐。且該鑑定考量勘估
    標的之區域因素、一般因素、整體市場分析、市場供給、市
    場需求、市場產品型態、市場價位，並採用比較法、土地開
    發分析法等二種估價方法進行評估正常價格，並已加權平均
    方式決定土地最適正常價格，並依分割後各區塊土地之面積
    形狀（利用度）、臨路狀況、臨路面寬、地勢起伏及其他個
    別因素考量差異，計算兩造分割後價格之增減，得出上開鑑
    定結果，應屬客觀公正。故依該鑑定結果判決兩造互相找補
    金額如主文第二項所示。
四、訴訟費用之負擔：按分割共有物事件乃具非訟事件之性質，
    法院斟酌何種分割方法較能增進各共有人分得土地之經濟效
    益，並兼顧兩造之公平、利益，以決定適當之分割方法，不
    因何造起訴而有不同，故原告本件請求裁判分割共有物雖有
    理由，然由敗訴之當事人負擔全部訴訟費用顯失公平，應依
    民事訴訟法第80條之1 規定，命勝訴之原告依其應有部分之
    比例負擔部分訴訟費用。
五、結論：本件原告之訴為有理由，爰判決如主文。
中　　華　　民　　國　　111 　年　　9 　　月　　6   　日
                  民事第二庭    法  官  黃一馨

以上正本係照原本作成。
如對本判決上訴，須於判決送達後廿日內向本院提出上訴狀。如
委任律師提起上訴者，應一併繳納上訴審裁判費。
中　　華　　民　　國　 111　　年　　 9　　月　  6 　　日
                                書記官　鄭夙惠

附表一：雲林縣○○市○○段000地號土地    編號 共有人 應有部分比例 訴訟費用分擔比例  1 曾金鑽 16170分之1183 16170分之1183  2 曾富 16170分之1934 16170分之1934  3 彭春景 21250分之600 21250分之600  4  彭草山 21250分之600 21250分之600  5 黃彭素蓮 21250分之600 21250分之600  6 彭素完 21250分之600 21250分之600  7 張秀雲 16170分之11253 16170分之11253 


附表二：原告應補償被告金額（新台幣）  受補償人 受補償之金額 曾金鑽 108,265元 曾富 42,354元 彭春景 36,386元 彭草山 36,386元 黃彭素蓮 36,386元 彭素完 36,386元 合計 296,163元